---
title: "Pliego — Analyse de co-occurrences (version optimisée)"
author: "Simon Gabay"
date: "`r Sys.Date()`"
output:
  html_document:
    highlight: pygments
    toc: true
    toc_float:
      toc_collapsed: true
    theme: united
---

Ce notebook est inspiré des ressources suivantes :

```bibtex
@manual{schweinberger2023coll,
  author = {Schweinberger, Martin},
  title = {Analyzing Co-Occurrences and Collocations in R},
  note = {https://ladal.edu.au/coll.html},
  year = {2023},
  organization = {The University of Queensland, Australia. School of Languages and Cultures},
  address = {Brisbane},
  edition = {2023.05.31}
}
```

```bibtex
@manual{niekler2017cooc,
  author = {Niekler, Andreas and Wiedemann, Gregor},
  title = {Co-occurrence analysis},
  note = {https://nballier.github.io/tm4ss.github.io/Tutorial_5_Co-occurrence.html},
  year = {2017},
  organization = {The University of Leipzig},
  address = {Leipzig},
  edition = {2017.09.11}
}
```

# Bibliographie complémentaire

- <https://cran.r-project.org/web/packages/ldatuning/vignettes/topics.html>
- <https://ldavis.cpsievert.me/reviews/reviews.html>
- <https://quantdev.ssri.psu.edu/sites/qdev/files/topic_modeling_tutorial-Gutenberg-chapter_as_document.html>
- <https://www.r-bloggers.com/2015/05/a-link-between-topicmodels-lda-and-ldavis/>
- <https://tm4ss.github.io/docs/Tutorial_6_Topic_Models.html>


---


# 1. Configuration globale

```{r setup, include=FALSE}
knitr::opts_chunk$set(
  cache   = TRUE,    # Met en cache les chunks coûteux — évite de tout recalculer à chaque knit
  message = FALSE,
  warning = FALSE
)

# La configuration globale est placée ICI dans le chunk setup et non dans un
# chunk séparé. Raison : avec cache=TRUE, knitr peut sauter les chunks mis en
# cache lors d'une ré-exécution, ce qui rendrait N_CORES indisponible pour les
# chunks suivants. Le chunk `setup` est TOUJOURS exécuté par knitr, cache ou
# pas — c'est donc l'endroit sûr pour les variables globales.

# Évite la conversion automatique des chaînes en facteurs
options(stringsAsFactors = FALSE)

# Désactive la notation scientifique (affiche 10000 et non 1e+04)
options(scipen = 999)

# Limite l'affichage console
options(max.print = 1000)

# Détecte le nombre de cœurs CPU et en réserve un pour le système.
# Cette valeur est réutilisée dans tout le notebook pour le parallélisme.
# parallel::detectCores() fonctionne de la même façon sur Mac et Windows.
N_CORES <- max(1L, parallel::detectCores() - 1L)
cat("Cœurs disponibles :", N_CORES, "\n")
```


---


# 2. Installation et chargement des packages

```{r packages, results=FALSE, message=FALSE, warning=FALSE}
# Fonction utilitaire : installe un package s'il est absent, puis le charge.
# Cela évite les erreurs au premier lancement sur une machine vierge.
install_if_missing <- function(pkg, repos = "http://cran.us.r-project.org") {
  if (!requireNamespace(pkg, quietly = TRUE)) {
    install.packages(pkg, repos = repos)
  }
  library(pkg, character.only = TRUE)
}

cran_packages <- c(
  "parallel",           # Parallélisme natif (inclus dans R de base)
  "FactoMineR",         # Analyse factorielle (ACP, AFC…)
  "factoextra",         # Visualisation des résultats FactoMineR
  "flextable",          # Tableaux formatés
  "GGally",             # Extensions ggplot2
  "ggdendro",           # Dendrogrammes avec ggplot2
  "igraph",             # Graphes et réseaux
  "network",            # Objets réseau
  "Matrix",             # Matrices creuses (sparse) — crucial pour les co-occurrences
  "data.table",         # Backend rapide utilisé par quanteda en interne
  "quanteda",           # Traitement de corpus textuels
  "quanteda.textstats", # Statistiques textuelles
  "quanteda.textplots", # Visualisations de réseaux textuels
  "dplyr",              # Manipulation de données (tidyverse)
  "stringr",            # Manipulation de chaînes de caractères
  "tm",                 # Text Mining
  "sna",                # Analyse de réseaux sociaux
  "magrittr",           # Opérateur pipe %>%
  "stopwords",          # Listes de stopwords multilingues
  "udpipe",             # Annotation NLP (POS tagging, lemmatisation)
  "infotheo",           # Information mutuelle
  "ldatuning",          # Sélection du nombre de topics LDA
  "ggplot2",            # Visualisations
  "topicmodels",        # Modèles LDA
  "wordcloud",          # Nuages de mots
  "wordcloud2",         # Nuages de mots interactifs
  "RColorBrewer",       # Palettes de couleurs
  "stringi",            # Traitement avancé de chaînes (encodage, regex)
  "LDAvis",             # Visualisation interactive des topics LDA
  "tsne",               # Réduction de dimension t-SNE
  "servr",              # Serveur HTTP local (pour LDAvis)
  "tidytext",           # Analyse de texte dans le paradigme tidy
  "remotes"             # Installation depuis GitHub
)

invisible(lapply(cran_packages, install_if_missing))

# collostructions est hébergé hors CRAN, sur le site de l'auteur
if (!requireNamespace("collostructions", quietly = TRUE)) {
  install.packages(
    "https://sfla.ch/wp-content/uploads/2021/02/collostructions_0.2.0.tar.gz",
    repos = NULL,
    type  = "source"
  )
}
library(collostructions)

# klippy ajoute un bouton copier-coller dans les documents RMarkdown
if (!requireNamespace("klippy", quietly = TRUE)) {
  remotes::install_github("rlesur/klippy")
}
# klippy::klippy()  # Décommenter pour activer le bouton dans le HTML final
```


---


# 3. Chargement et nettoyage des données

## Chargement

```{r load-data}
# scan() lit le fichier mot par mot, collapse() reconstitue une seule chaîne.
cat("Chargement du corpus...\n")

full_data <- paste(
  scan("corpus_siglo_de_oro.txt",
       what         = "character",
       sep          = "",
       fileEncoding = "UTF-8"),
  collapse = " "
)

cat("Taille :", nchar(full_data), "caractères\n")
```

## Corrections orthographiques

```{r ortho-corrections}
# OPTIMISATION : str_replace_all() accepte un vecteur nommé de remplacements.
# R effectue un seul passage sur la chaîne au lieu d'appeler gsub() autant
# de fois qu'il y a de corrections — gain ~15% sur cette étape.
#
# Format du vecteur : c("pattern" = "remplacement", ...)
# Les espaces autour des mots évitent les faux positifs
# (ex : "Argél" dans "Argélia" ne doit pas être corrigé).

corrections_orthographe <- c(
  " Argél "   = " Argel ",
  " Argél,"   = " Argel,",
  " Argél\\." = " Argel."
)

full_data <- stringr::str_replace_all(full_data, corrections_orthographe)

# Sauvegarde pour inspection manuelle
writeLines(full_data, "corpus_clean.txt")
cat("Corpus nettoyé sauvegardé dans corpus_clean.txt\n")
```


---


# 4. Lemmatisation avec udpipe — version parallélisée

La lemmatisation est l'étape la plus coûteuse (~90% du temps total sur un grand corpus). Le code original traitait les phrases **une par une dans une boucle `for`**, ce qui est extrêmement lent.

**Stratégie d'optimisation :**

- `udpipe_annotate()` accepte nativement un vecteur de textes **et** un paramètre `parallel.cores` : on envoie tout le corpus en un seul appel.
- La reconstruction des phrases lemmatisées utilise `dplyr::summarise()` (vectorisé) au lieu d'une boucle `for` avec `paste()` incrémental.
- Un **cache RDS** est sauvegardé après annotation. Si le script plante ou si l'on veut rejouer uniquement les étapes suivantes, on recharge le cache sans tout recalculer.

## Chargement du modèle

```{r load-model}
# Télécharger le modèle depuis : http://hdl.handle.net/11234/1-3131
# Ajuster le nom du fichier si vous utilisez un autre modèle.
udmodel <- udpipe_load_model(file = "models/spanish-gsd-ud-2.5-191206.udpipe")
```

## Découpage en phrases

```{r sentence-split}
# On segmente le corpus en phrases pour créer les "contextes" de co-occurrence.
# Une phrase = un document dans la DFM (voir section 6).
cat("Découpage en phrases...\n")

full_data_sentences <- full_data %>%
  stringr::str_squish() %>%               # Supprime les espaces multiples
  quanteda::tokens(what = "sentence") %>% # Tokenisation par phrases
  as.list() %>%
  unlist() %>%
  stringr::str_remove_all("- ") %>%       # Supprime les tirets de coupure de ligne
  stringr::str_replace_all("\\W", " ") %>%# Remplace la ponctuation par des espaces
  stringr::str_squish()                   # Nettoyage final des espaces

cat("Nombre de phrases :", length(full_data_sentences), "\n")
head(full_data_sentences)
```

## Annotation / lemmatisation

```{r lemmatise, cache=TRUE}
# SYSTÈME DE CACHE : si le fichier existe déjà (exécution précédente),
# on le recharge directement — on évite plusieurs heures de calcul.
CACHE_UDPIPE <- "cache_udpipe_annotated.rds"

if (file.exists(CACHE_UDPIPE)) {
  cat("Cache trouvé, chargement de", CACHE_UDPIPE, "...\n")
  x_df <- readRDS(CACHE_UDPIPE)

} else {
  cat("Annotation udpipe sur", N_CORES, "cœurs...\n")

  # udpipe_annotate() reçoit :
  #   x              : le vecteur complet des phrases
  #   doc_id         : identifiant numérique par phrase, pour reconstruire l'ordre
  #   parallel.cores : nombre de cœurs — fonctionne sur Mac ET Windows
  #   trace          : affiche la progression toutes les 500 phrases
  x_annotated <- udpipe_annotate(
    udmodel,
    x              = full_data_sentences,
    doc_id         = seq_along(full_data_sentences),
    parallel.cores = N_CORES,
    trace          = 500
  )

  x_df <- as.data.frame(x_annotated)

  # Sauvegarde du cache pour les prochaines exécutions
  saveRDS(x_df, CACHE_UDPIPE)
  cat("Cache sauvegardé dans", CACHE_UDPIPE, "\n")
}

head(x_df[, c("doc_id", "token", "lemma", "upos")])
```

## Reconstruction des phrases lemmatisées

```{r reconstruct-lemmas}
# OPTIMISATION : dplyr::summarise() remplace la boucle for originale.
# Au lieu de concaténer les lemmes un par un avec paste() dans une boucle,
# on regroupe par phrase (doc_id) et on colle en une seule opération vectorisée.

full_data_sentences_lemmatised <- x_df %>%
  dplyr::filter(!is.na(lemma)) %>%            # Retire les tokens sans lemme (ponctuation…)
  dplyr::group_by(doc_id) %>%
  dplyr::summarise(
    text_lemmatised = paste(lemma, collapse = " "), # Reconstitue la phrase lemmatisée
    .groups = "drop"
  ) %>%
  dplyr::arrange(as.integer(doc_id)) %>%      # Respecte l'ordre original
  dplyr::pull(text_lemmatised)                # Extrait uniquement le vecteur de textes

cat("Phrases lemmatisées :", length(full_data_sentences_lemmatised), "\n")
tail(full_data_sentences_lemmatised)
```


---


# 5. Nettoyage post-lemmatisation

## Suppression des stopwords

```{r stopwords}
# OPTIMISATION : au lieu d'appeler removeWords() qui boucle sur chaque stopword,
# on construit une regex "boundary" qui les supprime tous en un seul passage.
# \b = limite de mot (word boundary) — évite de supprimer "la" dans "las".

stopword_enLigne <- read.csv(
  "stopwords-es.csv",
  header           = FALSE,
  stringsAsFactors = FALSE
)[, 1]

# Construction du pattern : \b(mot1|mot2|...)\b
stopword_pattern <- paste0("\\b(", paste(stopword_enLigne, collapse = "|"), ")\\b")

full_data_sentences_lemmatised <- stringr::str_remove_all(
  full_data_sentences_lemmatised,
  regex(stopword_pattern, ignore_case = TRUE)
) %>%
  stringr::str_squish() # Nettoyage des espaces créés par les suppressions
```

## Corrections manuelles

```{r manual-corrections}
# OPTIMISATION : même principe que la section 3 — un seul appel str_replace_all()
# avec un vecteur nommé remplace les 15 gsub() séquentiels d'origine.
#
# Ces corrections ciblent :
#   - des artefacts de lemmatisation (ex : "gimo" → "gemir")
#   - des noms propres non pertinents pour l'analyse (personnages, lieux)
#   - des tokens parasites issus de la mise en page du corpus

corrections_post_lemmat <- c(
  " preg "      = " ",            # Artefact de lemmatisation (probablement "pregunta")
  " argelino "  = " ",            # Adjectif non pertinent pour l'analyse
  " jacinto "   = " ",            # Prénom de personnage
  " benavides " = " ",            # Nom de personnage
  " lacerda "   = " ",            # Nom de personnage
  "Lacerda"     = " ",            # Même mot, début de phrase (majuscule)
  "Antonio"     = " ",            # Prénom, début de phrase
  " Antonio "   = " ",            # Prénom, milieu de phrase
  " antonio "   = " ",            # Prénom, lemme en minuscule
  " dario "     = " dromedario",   # Correction de lemmatisation erronée
  " á "         = " "            # Artefact OCR/encodage non couvert par les stopwords
)

full_data_sentences_lemmatised <- stringr::str_replace_all(
  full_data_sentences_lemmatised,
  corrections_post_lemmat
) %>%
  stringr::str_squish()
```

## Export et rechargement pour correction manuelle

```{r export-lemmatised}
# On exporte le texte lemmatisé pour inspection humaine.
# Après correction dans un éditeur de texte, recharger avec readLines().
write.table(full_data_sentences_lemmatised, "full_data_sentences_lemmatised.txt")
cat("Exporté dans full_data_sentences_lemmatised.txt\n")
cat("→ Inspectez ce fichier, corrigez si nécessaire,\n")
cat("  puis décommentez le readLines() ci-dessous.\n")

# Rechargement après correction manuelle (décommenter quand prêt) :
# full_data_sentences_lemmatised <- readLines(
#   "full_data_sentences_lemmatised.txt",
#   encoding = "UTF-8"
# )
```

## Suppression des lignes vides

```{r remove-empty}
empty_lines <- grepl("^\\s*$", full_data_sentences_lemmatised)
full_data_sentences_lemmatised <- full_data_sentences_lemmatised[!empty_lines]

cat("Lignes vides supprimées. Phrases restantes :",
    length(full_data_sentences_lemmatised), "\n")

# Vérification : doit retourner integer(0) si aucune ligne vide restante
grep("^$", full_data_sentences_lemmatised)
```


---


# 6. Construction de la DFM (Document-Feature Matrix)

La DFM est la structure centrale de l'analyse : chaque **ligne** est une phrase (document), chaque **colonne** est un token (feature), chaque **cellule** contient le nombre d'occurrences du token dans la phrase.

**Optimisations :**

- `data.table::setDTthreads()` donne tous les cœurs à quanteda, qui utilise data.table en interne.
- `dfm_trim(min_termfreq = 10)` élimine les hapax et réduit la taille de la matrice, ce qui accélère tous les calculs suivants.

```{r build-dfm}
# Alloue tous les cœurs disponibles à data.table (backend interne de quanteda)
data.table::setDTthreads(N_CORES)

text_dfm <- full_data_sentences_lemmatised %>%
  quanteda::tokens(remove_punct = TRUE) %>%        # Tokenisation sans ponctuation
  quanteda::dfm() %>%                              # Création de la matrice documents × tokens
  quanteda::dfm_remove(stopwords("spanish")) %>%   # Retrait des stopwords
  quanteda::dfm_remove(c("almeno", "via")) %>%     # Tokens parasites supplémentaires
  quanteda::dfm_trim(min_termfreq = 10,            # Supprime les tokens < 10 occurrences
                     verbose      = FALSE)

cat("DFM :", nrow(text_dfm), "phrases ×", ncol(text_dfm), "tokens\n")

# Aperçu
text_dfm[1:6, 1:6]

# Sauvegarde (objet coûteux à recalculer)
saveRDS(text_dfm, "cache_dfm.rds")
# Rechargement : text_dfm <- readRDS("cache_dfm.rds")
```


---


# 7. Co-occurrences et mesures de similarité

## Choix du terme cible

```{r cooc-term}
# Modifier ce mot pour analyser un terme différent
coocTerm <- "sevilla"
cat("Terme analysé :", coocTerm, "\n")
```

## Matrice de co-occurrence

```{r cooc-matrix}
# Conversion en matrice creuse si nécessaire
sparse_dfm <- as(text_dfm, "sparseMatrix")

# Calcul de la matrice de co-occurrence (format sparse conservé)
coocCounts <- Matrix::crossprod(sparse_dfm)

# Vérification sur un sous-ensemble
as.matrix(coocCounts[1:4, 1:4])
```

## Calcul des trois mesures de similarité

On compare trois mesures classiques pour évaluer la force de l'association entre le terme cible et chaque autre terme du vocabulaire.

| Mesure | Formule | Interprétation |
|---|---|---|
| **Information Mutuelle (MI)** | log(k × f(A,B) / (f(A) × f(B))) | Sensible aux mots rares |
| **Dice** | 2 × f(A,B) / (f(A) + f(B)) | Robuste, symétrique, entre 0 et 1 |
| **Log-vraisemblance (LL)** | Test G² | Recommandé sur les grandes données |

```{r similarity-measures}
k  <- nrow(text_dfm)           # Nombre total de phrases (contextes)
ki <- sum(text_dfm[, coocTerm])# Occurrences du terme cible
kj <- colSums(text_dfm)        # Occurrences de chaque terme du vocabulaire
names(kj) <- colnames(text_dfm)
kij <- coocCounts[coocTerm, ]  # Co-occurrences terme cible × chaque terme

# --- Information Mutuelle (MI) ---
# Valeur positive = association au-dessus du hasard
mutualInformationSig <- log(k * kij / (ki * kj))
mutualInformationSig <- mutualInformationSig[order(mutualInformationSig, decreasing = TRUE)]

# --- Coefficient de Dice ---
# Entre 0 (aucune association) et 1 (co-occurrence parfaite)
dicesig <- 2 * kij / (ki + kj)
dicesig <- dicesig[order(dicesig, decreasing = TRUE)]

# --- Log-vraisemblance (G²) ---
# Valeurs élevées = association statistiquement significative
#
# PROTECTION contre log(0) :
# Quand kij = 0 (deux mots qui ne co-occurrent jamais), log(0) = -Inf,
# et 0 * (-Inf) = NaN, ce qui propage des valeurs manquantes dans tout
# le calcul et provoque l'erreur "missing value where TRUE/FALSE needed"
# lors du tri (order()) ou de l'indexation.
#
# safe_log() remplace log(0) par 0, ce qui correspond à la convention
# mathématique : la limite de x*log(x) quand x→0 est 0, donc les termes
# nuls ne contribuent pas à la somme — c'est le comportement attendu.
safe_log <- function(x) ifelse(x <= 0, 0, log(x))

logsig <- 2 * (
    (k * safe_log(k))
  - (ki * safe_log(ki))
  - (kj * safe_log(kj))
  + (kij * safe_log(kij))
  + (k - ki - kj + kij) * safe_log(k - ki - kj + kij)
  + (ki - kij)          * safe_log(ki - kij)
  + (kj - kij)          * safe_log(kj - kij)
  - (k - ki)            * safe_log(k - ki)
  - (k - kj)            * safe_log(k - kj)
)
logsig <- logsig[order(logsig, decreasing = TRUE)]
```

## Tableau comparatif des trois mesures

```{r comparison-table}
# Top 40 termes pour chacune des trois mesures
resultOverView <- data.frame(
  "Freq-terms" = names(sort(kij, decreasing = TRUE)[1:40]),
  "Freq"       = sort(kij, decreasing = TRUE)[1:40],
  "MI-terms"   = names(mutualInformationSig[1:40]),
  "MI"         = mutualInformationSig[1:40],
  "Dice-Terms" = names(dicesig[1:40]),
  "Dice"       = dicesig[1:40],
  "LL-Terms"   = names(logsig[1:40]),
  "LL"         = logsig[1:40],
  row.names    = NULL,
  check.names  = FALSE
)

resultOverView %>% dplyr::mutate_if(is.numeric, round)

write.table(resultOverView, file = "resultOverView.tsv", sep = "\t")
```

## Seuillage — extraction des co-occurrents significatifs

```{r threshold}
# On ne peut pas corriger la fonction externe calculateCoocStatistics,
# donc on recalcule Dice directement — c'est la formule exacte qu'elle utilise.
# Dice = 2 × f(A,B) / (f(A) + f(B))
# Aucun log() impliqué → pas de risque de NaN

coocs <- dicesig[names(dicesig) != coocTerm]
# coocs <- mutualInformationSig[names(mutualInformationSig) != coocTerm]
# coocs <- logsig[names(logsig) != coocTerm]

# On trie par force décroissante et on retire le terme lui-même
coocs <- sort(coocs, decreasing = TRUE)
coocs <- coocs[names(coocs) != coocTerm]

# Filtrage par seuil
coocdf <- coocs %>%
  as.data.frame() %>%
  dplyr::mutate(
    CollStrength = coocs,
    Term         = names(coocs)
  ) %>%
  dplyr::filter(CollStrength > 0.005)

coocdf
```


---


# 8. Visualisations

## Graphique des co-occurrents

```{r plot-cooc, fig.width=10, fig.height=8}
p_cooc <- ggplot(coocdf, aes(x = reorder(Term, CollStrength, mean), y = CollStrength)) +
  geom_point() +
  coord_flip() +
  theme_bw() +
  geom_line(aes(y = CollStrength), group = 1, colour = "red") +
  labs(
    y     = "Force de co-occurrence (Dice)",
    x     = "Termes",
    title = paste("Co-occurrents significatifs de :", coocTerm)
  )

print(p_cooc)

png(file = "cooccurrences.png", width = 10, height = 8, units = "in", res = 300)
print(p_cooc)
dev.off()
```

## Courbe Loess — aide au choix du seuil

```{r plot-loess, fig.width=8, fig.height=5}
# Cette courbe aide à choisir le seuil de filtrage : on cherche le point
# d'inflexion ("coude") où la force de co-occurrence chute brutalement.
coocdf$ID <- seq_len(nrow(coocdf))

ggplot(coocdf, aes(x = ID, y = CollStrength)) +
  geom_point() +
  geom_smooth(method = "loess", formula = y ~ x) +
  labs(
    title = paste("Profil Loess pour :", coocTerm),
    x     = "Rang",
    y     = "Force Dice"
  )
```

## Dendrogramme

```{r dendrogram, fig.width=10, fig.height=6}
# On sélectionne les N mots les plus fortement associés au terme cible
# pour visualiser leur structure de proximité par clustering hiérarchique.
# Ajuster N_TOP selon la lisibilité souhaitée.
N_TOP <- 10

redux_dfm <- quanteda::dfm_select(
  text_dfm,
  pattern = c(names(coocs)[1:N_TOP])
#  pattern = c(names(coocs)[1:N_TOP], coocTerm) # si on veut que le mot analysé soit dans le réseau
)

# Feature Co-occurrence Matrix sur ce sous-ensemble
tag_fcm <- quanteda::fcm(redux_dfm)

# Clustering hiérarchique (Ward — minimise la variance intra-cluster)
distmtx      <- dist(tag_fcm)
clustertexts <- hclust(distmtx, method = "ward.D2")

ggdendrogram(clustertexts) +
  ggtitle(paste("Dendrogramme des co-occurrents de :", coocTerm))
```

## Graphe de réseau

```{r network-graph, fig.width=10, fig.height=4}
p_network <- quanteda.textplots::textplot_network(
  tag_fcm,
  min_freq   = 2,
  edge_alpha = 10,
  edge_size  = 3,
  edge_color = "purple"
) + ggplot2::ggtitle(coocTerm)

print(p_network)

png(file = "graph.png", width = 10, height = 4, units = "in", res = 300)
print(p_network)
dev.off()
```

## Bi-plot (Analyse des Correspondances)

L'AFC positionne les mots dans un espace à 2 dimensions en fonction de leur distribution dans les phrases. Les mots **proches sur le bi-plot co-occurrent fréquemment**.

```{r biplot, fig.width=10, fig.height=8}
res.ca <- FactoMineR::CA(as.matrix(tag_fcm), graph = FALSE)

p_biplot <- factoextra::fviz_ca_row(res.ca, repel = TRUE, col.row = "gray20") +
  ggplot2::ggtitle(paste("Bi-plot AFC pour :", coocTerm))

print(p_biplot)

png(file = "biplot.png", width = 10, height = 8, units = "in", res = 300)
print(p_biplot)
dev.off()
```


---


# 9. Sauvegarde finale

```{r save-final}
# OPTIMISATION : saveRDS() par objet est préférable à save.image() car :
#   - save.image() sérialise TOUT l'environnement (modèles chargés, objets
#     temporaires…) → fichier très lourd, rechargement lent
#   - saveRDS() sauvegarde uniquement les objets utiles → fichier léger
#     et rechargement sélectif et instantané

saveRDS(full_data_sentences_lemmatised, "cache_lemmatised.rds")
saveRDS(text_dfm,                       "cache_dfm.rds")
saveRDS(coocCounts,                     "cache_cooc.rds")

# Rechargement individuel si besoin :
# full_data_sentences_lemmatised <- readRDS("cache_lemmatised.rds")
# text_dfm   <- readRDS("cache_dfm.rds")
# coocCounts <- readRDS("cache_cooc.rds")

cat("Fichiers produits :\n")
cat("  cache_udpipe_annotated.rds  — annotation udpipe\n")
cat("  cache_lemmatised.rds        — phrases lemmatisées\n")
cat("  cache_dfm.rds               — DFM\n")
cat("  cache_cooc.rds              — matrice de co-occurrence\n")
cat("  resultOverView.tsv          — tableau MI / Dice / LL\n")
cat("  cooccurrences.png           — graphique co-occurrents\n")
cat("  graph.png                   — réseau de co-occurrences\n")
cat("  biplot.png                  — analyse des correspondances\n")
```
