---
title: "Pliego — Modélisation thématique (version optimisée)"
author: "Simon Gabay"
date: "`r Sys.Date()`"
output:
  html_document:
    highlight: pygments
    toc: true
    toc_float:
      toc_collapsed: true
    theme: united
---

# Bibliographie

- <https://cran.r-project.org/web/packages/ldatuning/vignettes/topics.html>
- <https://ldavis.cpsievert.me/reviews/reviews.html>
- <https://quantdev.ssri.psu.edu/sites/qdev/files/topic_modeling_tutorial-Gutenberg-chapter_as_document.html>
- <https://www.r-bloggers.com/2015/05/a-link-between-topicmodels-lda-and-ldavis/>
- <https://tm4ss.github.io/docs/Tutorial_6_Topic_Models.html>


---


# 1. Configuration globale

```{r setup, include=FALSE}
knitr::opts_chunk$set(
  cache   = TRUE,   # Met en cache les chunks coûteux — évite de tout recalculer à chaque knit
  message = FALSE,
  warning = FALSE
)

# --- Options globales R ---
# Évite la conversion automatique des chaînes en facteurs
options(stringsAsFactors = FALSE)
# Désactive la notation scientifique (affiche 10000 et non 1e+04)
options(scipen = 999)
# Limite l'affichage console
options(max.print = 1000)

# --- Parallélisme ---
# Détecte le nombre de cœurs CPU et en réserve un pour le système.
# Fonctionne de la même façon sur Mac et Windows.
# N_CORES est placé ici dans le chunk setup — seul chunk toujours exécuté
# par knitr même avec cache=TRUE — pour éviter l'erreur "object not found".
N_CORES <- max(1L, parallel::detectCores() - 1L)
cat("Cœurs disponibles :", N_CORES, "\n")
```


---


# 2. Installation et chargement des packages

```{r packages, results=FALSE, message=FALSE, warning=FALSE}
# Fonction utilitaire : installe un package s'il est absent, puis le charge.
# Évite les erreurs au premier lancement sur une machine vierge.
installer_si_absent <- function(pkg, repos = "http://cran.us.r-project.org") {
  if (!requireNamespace(pkg, quietly = TRUE)) {
    install.packages(pkg, repos = repos)
  }
  library(pkg, character.only = TRUE)
}

packages_cran <- c(
  "parallel",       # Parallélisme natif (inclus dans R de base)
  "FactoMineR",     # Analyse factorielle
  "factoextra",     # Visualisation FactoMineR
  "flextable",      # Tableaux formatés
  "GGally",         # Extensions ggplot2
  "ggdendro",       # Dendrogrammes
  "igraph",         # Graphes et réseaux
  "network",        # Objets réseau
  "Matrix",         # Matrices creuses (sparse)
  "data.table",     # Backend rapide pour quanteda
  "quanteda",       # Traitement de corpus
  "quanteda.textstats",
  "quanteda.textplots",
  "dplyr",          # Manipulation de données
  "stringr",        # Manipulation de chaînes
  "tm",             # Text Mining
  "sna",            # Analyse de réseaux sociaux
  "magrittr",       # Opérateur pipe %>%
  "stopwords",      # Listes de stopwords multilingues
  "udpipe",         # Annotation NLP (lemmatisation)
  "infotheo",       # Information mutuelle
  "ldatuning",      # Sélection du nombre de topics LDA
  "ggplot2",        # Visualisations
  "topicmodels",    # Modèles LDA
  "wordcloud",      # Nuages de mots
  "wordcloud2",     # Nuages de mots interactifs
  "RColorBrewer",   # Palettes de couleurs
  "stringi",        # Traitement avancé de chaînes
  "LDAvis",         # Visualisation interactive des topics
  "tsne",           # Réduction de dimension t-SNE
  "servr",          # Serveur HTTP local pour LDAvis
  "tidytext",       # Analyse de texte tidy
  "remotes"         # Installation depuis GitHub
)

invisible(lapply(packages_cran, installer_si_absent))

# collostructions est hébergé hors CRAN
if (!requireNamespace("collostructions", quietly = TRUE)) {
  install.packages(
    "https://sfla.ch/wp-content/uploads/2021/02/collostructions_0.2.0.tar.gz",
    repos = NULL,
    type  = "source"
  )
}
library(collostructions)

# klippy : bouton copier-coller dans les documents RMarkdown
if (!requireNamespace("klippy", quietly = TRUE)) {
  remotes::install_github("rlesur/klippy")
}
# klippy::klippy()  # Décommenter pour activer dans le HTML final
```


---


# 3. Chargement des données

```{r chargement}
# On récupère la liste de tous les fichiers .txt dans le dossier /samples
# recursive = TRUE permet de chercher dans les sous-dossiers également
liste_fichiers <- list.files(
  path       = "./samples",
  recursive  = TRUE,
  pattern    = "\\.txt$",
  full.names = TRUE
)

cat("Nombre de fichiers trouvés :", length(liste_fichiers), "\n")
print(liste_fichiers)

# Chargement de chaque fichier : scan() lit mot par mot,
# paste(..., collapse=" ") reconstitue une seule chaîne par fichier.
# lapply() remplace la boucle for — plus rapide et plus lisible.
datalist <- lapply(
  liste_fichiers,
  function(x) paste(scan(x, what = "character", sep = "", fileEncoding = "UTF-8"),
                    collapse = " ")
)

cat("Corpus chargé :", length(datalist), "document(s)\n")
```


---


# 4. Corrections orthographiques

```{r corrections-ortho}
# OPTIMISATION : str_replace_all() avec un vecteur nommé remplace tous les
# gsub() séquentiels en un seul passage sur le texte.
# Format : c("pattern" = "remplacement", ...)
#
# Ces corrections normalisent l'orthographe ancienne espagnole :
#   - fué/fuí → fue/fui (conjugaisons sans accent selon la norme moderne)
#   - muger → mujer (graphie ancienne du /x/)
#   - per → por (latinisme fréquent dans les textes du XVIe)

corrections_ortho <- c(
  " fué "     = " fue ",
  " fué,"     = " fue,",
  " fué;"     = " fue;",
  " fuí "     = " fui ",
  " fuí,"     = " fui,",
  " fuí;"     = " fui;",
  " muger "   = " mujer ",
  " muger,"   = " mujer,",
  " muger;"   = " mujer;",
  " mugeres " = " mujeres ",
  " mugeres," = " mujeres,",
  " Muger "   = " Mujer ",
  " Muger,"   = " Mujer,",
  " Mugeres " = " Mujeres ",
  " Mugeres," = " Mujeres,",
  " muger\\." = " mujer.",
  " per "     = " por ",
  "ˇ"         = "¡",
  "ż"         = "¿"
)

datalist <- lapply(datalist, function(x) stringr::str_replace_all(x, corrections_ortho))

# Sauvegarde pour contrôle visuel
writeLines(as.character(datalist), "corpus_clean.txt")
cat("Corpus corrigé sauvegardé dans corpus_clean.txt\n")
```


---


# 5. Lemmatisation avec udpipe — version parallélisée

La lemmatisation est l'étape la plus coûteuse. Le code original traitait les
documents **un par un dans une boucle `for`**. On envoie ici tout le corpus
en un seul appel avec `parallel.cores`.

Un **cache RDS** est sauvegardé après annotation : si le script plante ou si
l'on veut rejouer uniquement les étapes suivantes, on recharge sans recalculer.

## Chargement du modèle

```{r chargement-modele}
# Télécharger le modèle depuis : http://hdl.handle.net/11234/1-3131
# Ajuster le nom du fichier si vous utilisez un autre modèle
udmodel <- udpipe_load_model(file = "models/spanish-gsd-ud-2.5-191206.udpipe")
```

## Annotation

```{r lemmatisation, cache=TRUE}
CACHE_UDPIPE <- "cache_udpipe_topics.rds"

if (file.exists(CACHE_UDPIPE)) {
  # Cache trouvé : rechargement direct
  cat("Cache trouvé, chargement de", CACHE_UDPIPE, "...\n")
  x_df_list <- readRDS(CACHE_UDPIPE)

} else {
  cat("Annotation udpipe sur", N_CORES, "cœurs...\n")

  # On annote chaque document séparément pour conserver la structure
  # document par document (nécessaire pour le LDA : 1 ligne = 1 document)
  x_df_list <- lapply(seq_along(datalist), function(i) {
    cat("  Document", i, "/", length(datalist), "\n")
    ann <- udpipe_annotate(
      udmodel,
      x              = datalist[[i]],
      doc_id         = i,
      parallel.cores = N_CORES
    )
    as.data.frame(ann)
  })

  saveRDS(x_df_list, CACHE_UDPIPE)
  cat("Cache sauvegardé dans", CACHE_UDPIPE, "\n")
}
```

## Reconstruction des textes lemmatisés

```{r reconstruction-lemmes}
# OPTIMISATION : dplyr::summarise() remplace la double boucle for originale.
# On reconstitue un texte lemmatisé par document.

corpus_lemmatise <- sapply(x_df_list, function(x_df) {
  x_df %>%
    dplyr::filter(!is.na(lemma)) %>%   # Retire les tokens sans lemme
    dplyr::pull(lemma) %>%             # Extrait uniquement les lemmes
    paste(collapse = " ")              # Reconstitue le texte
})

cat("Documents lemmatisés :", length(corpus_lemmatise), "\n")
cat("Aperçu du premier document (500 premiers caractères) :\n")
cat(substr(corpus_lemmatise[1], 1, 500), "\n")
```


---


# 6. Corrections post-lemmatisation

```{r corrections-post-lemmat}
# OPTIMISATION : un seul appel str_replace_all() avec vecteur nommé
# remplace les gsub() séquentiels d'origine.
#
# Ces corrections ciblent :
#   - des artefacts de lemmatisation (ex : "coraz" → "corazón")
#   - des noms propres non pertinents pour l'analyse thématique
#   - des tokens parasites issus de la mise en page

corrections_post_lemmat <- c(
  " coraz "    = " corazón ",   # Lemmatisation tronquée de "corazón"
  " coraz,"    = " corazón,",
  " habiar "   = " ",           # Artefact de lemmatisation
  " habiar,"   = " ",
  " habio "    = " ",
  " habio,"    = " ",
  " alc "      = " ",           # Token parasite (abréviation)
  " ser "      = " ",           # Verbe trop fréquent, peu informatif
  " san "      = " ",           # Titre hagiographique (bruit)
  " juan "     = " ",           # Prénom très fréquent
  "—Juan "     = " ",
  " Rosaura "  = " ",           # Nom de personnage
  " esposa "   = " esposo ",    # Normalisation du genre pour l'analyse
  " esposa,"   = " esposo,"
)

corpus_lemmatise <- stringr::str_replace_all(corpus_lemmatise, corrections_post_lemmat)

# Sauvegarde pour contrôle et correction manuelle
writeLines(as.character(corpus_lemmatise), "corpus_clean_lemmatise.txt")
cat("Corpus lemmatisé exporté dans corpus_clean_lemmatise.txt\n")
cat("→ Inspectez ce fichier, corrigez si nécessaire,\n")
cat("  puis rechargez avec readLines() ci-dessous.\n")

# Rechargement après correction manuelle (décommenter si nécessaire) :
# corpus_lemmatise <- readLines("corpus_clean_lemmatise.txt", encoding = "UTF-8")
```


---


# 7. Construction du tableau de données

```{r construction-df}
# On associe chaque texte lemmatisé à son nom de fichier source
document    <- liste_fichiers
texte_lemmatise <- unlist(corpus_lemmatise)

df <- data.frame(document, texte_lemmatise, stringsAsFactors = FALSE)

# On ne garde que le nom du fichier, sans le chemin complet
df <- df %>%
  dplyr::mutate(document = word(document, -1, sep = "/"))

# Nettoyage : suppression de la ponctuation et des chiffres
# (ils ne contribuent pas à la modélisation thématique)
df$texte_lemmatise <- gsub("[[:punct:] ]+", " ", df$texte_lemmatise)
df$texte_lemmatise <- gsub("[[:digit:] ]+", " ", df$texte_lemmatise)

print(df)
```


---


# 8. Construction de la DTM (Document-Term Matrix)

```{r construction-corpus-tm}
# Création du corpus tm
corpusTM <- tm::Corpus(
  tm::VectorSource(df$texte_lemmatise),
  readerControl = list(language = "es")
)

cat("Nombre de documents :", length(corpusTM), "\n")
cat("Aperçu du premier document :\n")
cat(substr(corpusTM[[1]][[1]], 1, 300), "\n")
```

## Suppression des stopwords

```{r suppression-stopwords}
# Chargement de la liste de stopwords espagnols
stopword_enLigne <- read.csv(
  "stopwords-es.csv",
  header           = FALSE,
  stringsAsFactors = FALSE
)[, 1]

# Ajout de tokens accentués parasites non couverts par le fichier
# (artefacts d'encodage fréquents sur les corpus du XVIe siècle)
stopword_enLigne <- c(stopword_enLigne, "á", "à", "â", "ã")

corpus_clean <- tm::tm_map(corpusTM, tm::removeWords, stopword_enLigne)

cat("Stopwords supprimés\n")
cat("Aperçu :\n")
cat(substr(corpus_clean[[1]][[1]], 1, 300), "\n")

# Sauvegarde pour contrôle
writeLines(as.character(corpus_clean), "corpus_clean_lemmatise.txt")
```

## Création de la DTM initiale

```{r dtm-initiale}
dtm <- tm::DocumentTermMatrix(corpus_clean)
rownames(dtm) <- df$document

cat("DTM :", nrow(dtm), "documents ×", ncol(dtm), "termes\n")
```


---


# 9. Analyse de la fréquence des termes

## Distribution des fréquences (loi de Zipf)

```{r distribution-frequences, fig.width=8, fig.height=4}
freq <- as.data.frame(colSums(as.matrix(dtm)))
colnames(freq) <- c("frequence")

ggplot(freq, aes(x = frequence)) +
  geom_density(fill = "steelblue", alpha = 0.5) +
  theme_bw() +
  labs(
    title = "Distribution des fréquences des termes",
    subtitle = "La courbe en cloche très asymétrique est caractéristique de la loi de Zipf",
    x = "Fréquence",
    y = "Densité"
  )
```

## Termes peu fréquents

```{r termes-peu-frequents}
# On identifie les termes apparaissant moins de 50 fois.
# Ces termes sont trop rares pour être informatifs dans un LDA
# et gonflent inutilement la DTM — on les retirera.
#
# EXCEPTION : certains termes rares mais importants pour l'analyse
# peuvent être explicitement préservés (ex : "canarias", "argel")

mots_peu_frequents <- tm::findFreqTerms(dtm, 0, 50)

# Préservation explicite de termes rares mais analytiquement importants
mots_a_preserver <- c("canarias", "argel")
mots_peu_frequents <- mots_peu_frequents[!mots_peu_frequents %in% mots_a_preserver]

cat("Termes peu fréquents (< 50 occ.) à retirer :", length(mots_peu_frequents), "\n")
head(mots_peu_frequents, 50)
```

## Termes très fréquents

```{r termes-tres-frequents}
mots_tres_frequents <- tm::findFreqTerms(dtm, 51, Inf)
cat("Termes fréquents (≥ 51 occ.) conservés :", length(mots_tres_frequents), "\n")
head(mots_tres_frequents, 50)
```


---


# 10. Nettoyage approfondi de la DTM

```{r nettoyage-approfondi}
# On retire les termes peu fréquents par lots de 500 pour éviter de
# saturer la mémoire avec une regex trop longue.

grand_menage <- function(corpus_a_nettoyer, mots_peu_importants) {
  chunk <- 500
  n <- length(mots_peu_importants)
  r <- rep(1:ceiling(n / chunk), each = chunk)[1:n]
  d <- split(mots_peu_importants, r)
  for (i in seq_along(d)) {
    corpus_a_nettoyer <- tm::tm_map(
      corpus_a_nettoyer,
      tm::removeWords,
      paste(d[[i]])
    )
  }
  return(corpus_a_nettoyer)
}

corpus_super_clean <- grand_menage(corpus_clean, mots_peu_frequents)
cat("Nettoyage approfondi terminé\n")
```

## Stopwords manuels supplémentaires

```{r stopwords-manuels}
# Tokens résiduels non couverts par les listes automatiques.
# À compléter selon les résultats observés.
mes_stopwords <- c("Paj", "paj", "etc", "nin", "mes", "sen")
corpus_super_clean <- tm::tm_map(corpus_super_clean, tm::removeWords, mes_stopwords)

cat("Aperçu après nettoyage :\n")
tm::inspect(corpus_super_clean[1])

# Sauvegarde pour contrôle
writeLines(as.character(corpus_super_clean), "corpus_clean_lemmatise.txt")
```

## Reconstruction de la DTM finale

```{r dtm-finale}
dtm <- tm::DocumentTermMatrix(corpus_super_clean)
rownames(dtm) <- df$document

freq <- as.data.frame(colSums(as.matrix(dtm)))
colnames(freq) <- c("frequence")

ggplot(freq, aes(x = frequence)) +
  geom_density(fill = "darkorange", alpha = 0.5) +
  theme_bw() +
  labs(
    title = "Distribution après nettoyage",
    x = "Fréquence",
    y = "Densité"
  )

# Suppression des documents vides (sans aucun terme après nettoyage)
# Un document vide ferait planter le LDA
totaux_lignes <- apply(dtm, 1, sum)
dtm_clean <- dtm[totaux_lignes > 0, ]

cat("DTM finale :", nrow(dtm_clean), "documents ×", ncol(dtm_clean), "termes\n")

# Sauvegarde
saveRDS(dtm_clean, "cache_dtm_clean.rds")
# Rechargement : dtm_clean <- readRDS("cache_dtm_clean.rds")
```


---


# 11. Recherche du nombre optimal de topics (k)

```{r recherche-k, cache=TRUE}
# FindTopicsNumber entraîne un modèle LDA pour chaque valeur de k testée
# et calcule plusieurs métriques pour aider à choisir le meilleur k.
#
# OPTIMISATION 1 : parallel = TRUE — FindTopicsNumber le supporte nativement,
# les k sont distribués sur N_CORES cœurs.
#
# OPTIMISATION 2 : on teste d'abord par pas de 5 (exploration rapide),
# puis on affine autour du meilleur k dans un second passage.
# Tester 26 valeurs (pas de 1, de 5 à 30) × 3 métriques × Gibbs est très lent.
#
# STRATÉGIE EN DEUX PASSES :
#   Passe 1 (ci-dessous) : pas de 5 → 6 modèles au lieu de 26
#   Passe 2 (commentée)  : affiner autour du k retenu

# --- PASSE 1 : exploration large ---
resultats_k <- ldatuning::FindTopicsNumber(
  dtm_clean,
  topics  = seq(from = 5, to = 30, by = 5),   # 6 valeurs au lieu de 26
  metrics = c("CaoJuan2009", "Arun2010", "Deveaud2014"),
  method  = "Gibbs",
  control = list(seed = 42),                   # seed unique pour la reproductibilité
  mc.cores = N_CORES,                          # parallélisme natif
  verbose = TRUE
)

ldatuning::FindTopicsNumber_plot(resultats_k)

# --- PASSE 2 : affinement (décommenter après avoir identifié le meilleur k) ---
# Exemple : si la passe 1 suggère k ≈ 15, on affine entre 12 et 18
# resultats_k_fin <- ldatuning::FindTopicsNumber(
#   dtm_clean,
#   topics   = seq(from = 12, to = 18, by = 1),
#   metrics  = c("CaoJuan2009", "Arun2010", "Deveaud2014"),
#   method   = "Gibbs",
#   control  = list(seed = 42),
#   mc.cores = N_CORES,
#   verbose  = TRUE
# )
# ldatuning::FindTopicsNumber_plot(resultats_k_fin)
```


---


# 12. Modèle LDA (Gibbs)

```{r lda-gibbs, cache=TRUE}
# --- Paramètres du modèle ---
# Deux jeux de paramètres sont proposés : test rapide et production.
# Décommenter le jeu souhaité.

# PARAMÈTRES TEST (rapide — pour vérifier que le code tourne)
burnin <- 500    # Itérations "de chauffe" avant enregistrement
iter   <- 500    # Itérations enregistrées
thin   <- 100    # On n'enregistre qu'une itération sur thin

# PARAMÈTRES PRODUCTION (résultats fiables — décommenter pour l'analyse finale)
# burnin <- 2000
# iter   <- 2000
# thin   <- 500

# Nombre de topics — à ajuster après FindTopicsNumber
# k est redéfini ici pour ne pas écraser le k de la section co-occurrences
k_topics <- 13

# Un seul seed suffit pour la reproductibilité.
# L'original utilisait 5 seeds (nstart=5) ce qui multiplie par 5 le temps
# de calcul. En production, augmenter nstart à 3-5 pour plus de stabilité.
SEED   <- 42
nstart <- 1     # Passer à 3 ou 5 pour la version finale

cat("Entraînement du LDA avec k =", k_topics, "topics...\n")
cat("burnin =", burnin, "| iter =", iter, "| thin =", thin, "\n")

lda_gibbs <- topicmodels::LDA(
  dtm_clean,
  k_topics,
  method  = "Gibbs",
  control = list(
    nstart = nstart,
    seed   = SEED,
    best   = TRUE,
    burnin = burnin,
    iter   = iter,
    thin   = thin
  )
)

cat("Modèle LDA entraîné\n")

# Sauvegarde du modèle (long à entraîner)
saveRDS(lda_gibbs, "cache_lda_gibbs.rds")
# Rechargement : lda_gibbs <- readRDS("cache_lda_gibbs.rds")
```


---


# 13. Exploration des résultats

## Termes principaux par topic

```{r termes-par-topic}
# Affiche les 13 termes les plus caractéristiques de chacun des k topics
termes_topics <- as.data.frame(topicmodels::terms(lda_gibbs, 13))
print(termes_topics)
```

## Graphique en barres par topic

```{r graphique-topics, fig.width=14, fig.height=10}
# On récupère les scores β (probabilité terme|topic) pour chaque token
# β élevé = le terme est très caractéristique du topic
topics_tidy <- tidytext::tidy(lda_gibbs, matrix = "beta")

# On garde les 10 termes avec le β le plus élevé par topic
top_termes <- topics_tidy %>%
  dplyr::group_by(topic) %>%
  dplyr::top_n(10, beta) %>%
  dplyr::ungroup() %>%
  dplyr::arrange(topic, -beta)

# Visualisation
top_termes %>%
  dplyr::mutate(term = tidytext::reorder_within(term, beta, topic)) %>%
  ggplot(aes(term, beta, fill = factor(topic))) +
  geom_col(show.legend = FALSE) +
  facet_wrap(~ topic, scales = "free") +
  coord_flip() +
  tidytext::scale_x_reordered() +
  theme_bw() +
  labs(
    title = paste("Top 10 termes par topic (k =", k_topics, ")"),
    x     = "Terme",
    y     = "Score β (probabilité terme | topic)"
  )
```


---


# 14. Nuages de mots par topic

```{r nuages-de-mots, fig.width=30, fig.height=20}
# On associe chaque token à son score β pour le topic courant,
# puis on génère un nuage de mots pour chacun des k topics.

tm_posterior <- topicmodels::posterior(lda_gibbs)$terms
donnees_wc   <- data.frame(terme = colnames(tm_posterior))

for (topic in seq(k_topics)) {
  donnees_wc$score <- tm_posterior[topic, ]

  wordcloud::wordcloud(
    words        = donnees_wc$terme,
    freq         = donnees_wc$score,
    min.freq     = 0.0002,  # Seuil minimal — augmenter si trop de mots
    max.words    = 20,      # Nombre maximum de mots affichés
    random.order = FALSE,   # Mots les plus fréquents au centre
    rot.per      = 0.35,    # 35% des mots affichés à 90°
    scale        = c(1.3, 1.3),
    colors       = RColorBrewer::brewer.pal(5, "Dark2"),
    main         = paste("Topic", topic)
  )
}
```


---


# 15. Visualisation interactive LDAvis

```{r ldavis-preparation}
# Préparation des données pour LDAvis

# phi : matrice termes × topics (scores β)
phi <- topicmodels::posterior(lda_gibbs)$terms %>% as.matrix()

# theta : matrice documents × topics (scores γ)
theta <- topicmodels::posterior(lda_gibbs)$topics %>% as.matrix()

# Vocabulaire
vocab <- colnames(phi)

# Longueur de chaque document (en nombre de tokens)
# On parcourt corpus_clean pour compter les tokens de chaque document
longueur_docs <- vapply(
  seq_along(corpus_clean),
  function(i) {
    temp <- paste(corpus_clean[[i]]$content, collapse = " ")
    stringi::stri_count(temp, regex = "\\S+")
  },
  integer(1)
)

# Fréquence de chaque terme dans la DTM finale
frequences_termes <- colSums(as.matrix(
  dtm_clean[1:dtm_clean$nrow, 1:dtm_clean$ncol]
))
```

```{r ldavis-visualisation}
# Création du JSON LDAvis et lancement de la visualisation interactive.
# La visualisation s'ouvre dans le navigateur et est sauvegardée dans /LDAvis.
#
# NOTE : svd_tsne est une alternative à la réduction MDS par défaut.
# Elle est commentée car plus lente — décommenter pour de meilleurs résultats
# sur des corpus avec beaucoup de topics.

# svd_tsne <- function(x) tsne::tsne(svd(x)$u)

json_lda <- LDAvis::createJSON(
  phi            = phi,
  theta          = theta,
  vocab          = vocab,
  doc.length     = longueur_docs,
  term.frequency = frequences_termes
  # mds.method   = svd_tsne   # Décommenter pour utiliser t-SNE
)

LDAvis::serVis(
  json_lda,
  out.dir      = "LDAvis",
  open.browser = TRUE,
  stand.alone  = TRUE
)

cat("Visualisation LDAvis sauvegardée dans le dossier /LDAvis\n")
```

```{r ldavis-note, echo=FALSE}
# NOTE IMPORTANTE : Le code original contenait un chunk Python (pyLDAvis.gensim)
# qui ne peut pas fonctionner dans un notebook R.
# pyLDAvis est l'équivalent Python de LDAvis — si vous souhaitez l'utiliser,
# il faut l'exécuter dans un notebook Jupyter Python séparé.
# La visualisation LDAvis ci-dessus (en R) produit un résultat équivalent.
```


---


# 16. Sauvegarde finale

```{r sauvegarde-finale}
# OPTIMISATION : saveRDS() par objet est préférable à save.image() car :
#   - save.image() sérialise TOUT l'environnement (modèles, objets temporaires…)
#     → fichier très lourd et rechargement lent
#   - saveRDS() sauvegarde uniquement les objets utiles
#     → fichier léger et rechargement sélectif

saveRDS(corpus_lemmatise, "cache_corpus_lemmatise.rds")
saveRDS(dtm_clean,        "cache_dtm_clean.rds")
saveRDS(lda_gibbs,        "cache_lda_gibbs.rds")
saveRDS(resultats_k,      "cache_resultats_k.rds")

# Rechargement individuel si besoin :
# corpus_lemmatise <- readRDS("cache_corpus_lemmatise.rds")
# dtm_clean        <- readRDS("cache_dtm_clean.rds")
# lda_gibbs        <- readRDS("cache_lda_gibbs.rds")
# resultats_k      <- readRDS("cache_resultats_k.rds")

cat("Fichiers produits :\n")
cat("  cache_udpipe_topics.rds     — annotation udpipe\n")
cat("  cache_corpus_lemmatise.rds  — corpus lemmatisé\n")
cat("  cache_dtm_clean.rds         — DTM nettoyée\n")
cat("  cache_lda_gibbs.rds         — modèle LDA\n")
cat("  cache_resultats_k.rds       — résultats FindTopicsNumber\n")
cat("  LDAvis/                     — visualisation interactive\n")
```
